【裁判字號】    97,訴,1354
【裁判日期】    980122
【裁判案由】    違反著作權法等
【裁判全文】
臺灣高雄地方法院刑事判決              97年度訴字第1354號
公  訴  人  臺灣高雄地方法院檢察署檢察官
被      告  甲○○
選任辯護人  林石猛律師、蔡豐徽律師
上列被告因違反著作權法等案件，經檢察官提起公訴（96年度偵
緝字第3736號），本院判決如下：
    主  文
甲○○無罪。
    理  由
一、公訴意旨略以：甲○○與丙○○（業經臺灣高等法院高雄分
    院以97年度上更二字第47號判處有期徒刑1 年在案）係夫妻
    ，丙○○係高雄縣鳳山市○○○路429 號1 樓源興模型玩具
    店（對外以「淵升玩具模型店」名義營業）之實際負責人。
    甲○○明知如附表一所示之商標，各係臺灣光榮綜合資訊股
    份有限公司（下稱光榮公司）、美商微軟公司（下稱微軟公
    司）、日商新力電腦娛樂股份有限公司（下稱新力公司）、
    日商卡波光股份有限公司（下稱卡波光公司）、日商任天堂
    股份有限公司（下稱任天堂公司）等公司，依法向我國經濟
    部智慧財產局註冊，而分別取得商標專用權之商標圖樣（有
    關之商標名稱、註冊號數、專用期間、指定使用商品及商標
    專用權人詳如附表一所示），未經商標專用權人之同意或授
    權，不得將上開商標使用於同一商品；如附表二至五（不含
    附表三編號63號、64號所示之光碟）所示之電腦程式，亦係
    上開公司及其他公司等，分別享有著作財產權之電腦程式著
    作；並明知如附表二至五所示之光碟、卡匣（不含附表三編
    號63號、64號所示之光碟）中之部分光碟封面（即附表四特
    別標示侵害商標之光碟）；部分卡匣外殼、貼紙、收容盒及
    說明書等，亦會分別呈現如附表一編號4 至10、如附表一編
    號11所示之商標圖樣，並於執行上開電腦程式著作時，在電
    視、電腦或遊戲機影像畫面上，除會分別呈現如附表一所示
    之商標圖樣外，亦會分別呈現如附表七所示之文字，且上開
    字樣亦會出現在部分卡匣外殼、貼紙、收容盒及說明書等處
    ，代表公司出品或授權等用意證明之影像；復明知上開卡匣
    及遊戲軟體均係未經上開著作權人光榮公司等公司之同意或
    授權，而擅自重製之盜版光碟及卡匣，竟仍與丙○○、鄭麗
    香（鄭麗香已由臺灣高雄地方法院以94年度簡字第4914 號
    判決判處有期徒刑1 年2 月，緩刑4 年在案）共同基於販賣
    仿冒商品、行使偽造準私文書之概括犯意聯絡及以移轉所有
    權之方法散布光碟、卡匣重製物之常業犯意聯絡，自民國92
    年7 月30日起，以盜版遊戲光碟每片新臺幣（下同）30元、
    100 元不等之價格，盜版遊戲卡匣每片200 元之價格，向不
    詳姓名年籍之成年男子購入附表二至五之盜版光碟、卡匣後
    ，再共同於前開「淵升玩具模型店」內，以盜版遊戲光碟每
    片60元、200 元不等之價格，盜版遊戲卡匣每片400 元、
    500 元或600 元之價格，販賣予不特定之人，而行使上開授
    權文字及製造公司名稱偽造文書，足以生損害於前述公司，
    且為避免遭警查獲，復自92年10月15日起，由鄭麗香出面承
    租高雄縣鳳山市○○○路427 號3 樓，作為藏置盜版光碟、
    卡匣之處所，待有客人欲購買上開盜版物時，甲○○、丙○
    ○或鄭麗香即先將目錄交由顧客點選，當確認購買物品後，
    鄭麗香旋自「淵升玩具模型店」後門，藉由相通之樓梯，走
    至高雄縣鳳山市○○○路427 號3 樓，於取出盜版光碟或卡
    匣後，再返回原處交貨，另丙○○或甲○○則在店內看守，
    而藉以牟利維生，並均以之為常業。嗣於92年11月20日14時
    許，為警持搜索票在高雄縣鳳山市○○○路427 號、429 號
    查獲，並於五甲二路42 9號1 樓、2 樓，扣得「越南大作戰
    」盜版光碟5 片等物；另於五甲二路429 號4 樓，扣得「越
    南大作戰4 」、「格鬥天王」（含2000年及2002年版本）等
    盜版光碟計13片。於五甲二路427 號3 樓，扣得如附表二至
    五所示之盜版光碟、卡匣（不含於五甲二路429 號1 樓、2
    樓及4 樓內，扣得之盜版光碟）。因認被告甲○○涉犯廢止
    前著作權法第94條第1 項之意圖營利而以移轉所有權之方法
    散布重製物而侵害他人之著作權為常業罪（指盜版卡匣部分
    ）、廢止前著作權法第94條第1 項之意圖營利而以移轉所有
    權之方法散布光碟重製物而侵害他人之著作權為常業罪（指
    盜版光碟部分）、修正前商標法第63條之販賣仿冒商品罪及
    刑法第216 條、第220 條第2 項、第210 條之行使偽造準私
    文書罪嫌。
二、按犯罪事實應依證據認定之，無證據不得認定犯罪事實；又
    不能證明被告犯罪者，應諭知無罪之判決；刑事訴訟法第15
    4 條第2 項、第301 條第1 項分別定有明文。又按刑事訴訟
    法上所謂認定犯罪事實之證據，係指足以認定被告確有犯罪
    行為之積極證據而言，如未能發現相當證據或證據不足以證
    明，自不能以推測或擬制之方法，以為裁判基礎，最高法院
    29年上字第3105號及40年台上字第86號分別著有判例可資參
    照。而認定不利於被告之事實，須依積極證據，茍積極證據
    不足為不利被告之認定時，即應為有利於被告之認定，更不
    必有何有利之證據；又認定犯罪事實所憑之證據，雖不以直
    接證據為限，間接證據亦包括在內，然而無論直接證據或間
    接證據，其為訴訟上之證明，須於通常一般之人均不致有所
    懷疑，而得確信其為真實之程度者，始得據為有罪之認定，
    倘其證明尚未達到此一程度，而有合理之懷疑存在而無從使
    事實審法院得有罪之確信時，即應由法院為諭知被告無罪之
    判決，且告訴人之告訴，係以使被告受刑事訴追為目的，是
    其陳述是否與事實相符，仍應調查其他證據以資審認，最高
    法院亦分別著有30年上字第816 號、76年台上字第4986號、
    52年台上字第1300號判例可資參照。
三、公訴人認被告甲○○涉犯上開罪嫌，無非係以證人即本件查
    獲警員邱玉豐於95年8 月1 日本院審理94年易字第1319號案
    件時之證述、臺灣高等法院高雄分院97年度上更（二）字第
    47號判決書、扣案如附表所示之盜版光碟、經濟部智慧財產
    局商標資料檢索及商標註冊證影本等資料、搜索扣押筆錄及
    扣押物品目錄表等，為其主要論據。
四、訊據被告甲○○堅決否認有上開犯行，辯稱：位於高雄縣鳳
    山市○○○路429 號1 樓之淵升玩具模型店，係由伊配偶丙
    ○○與鄭麗香負責經營，伊因住家係在該店樓上（即429 號
    3 、4 、5 樓），為接送兒女上學、到菜市場買菜等日常生
    活之需要，而經常出現在位於1 樓之淵升玩具模型店，但不
    知道淵升玩具模型店有販賣盜版光碟等語。經查：
（一）被告甲○○與丙○○係夫妻，丙○○係上開淵升玩具模型
      店之實際負責人，而丙○○與鄭麗香有公訴意旨所載之犯
      行等情，為被告所不爭執（見本院卷第29頁、30頁），並
      有證人即本件查獲警員邱玉豐於95年8 月1 日本院審理94
      年易字第1319號案件時之證述（見蒞庭卷第36頁至第40頁
      ）、臺灣高等法院高雄分院97年度上更（二）字第47號判
      決書（見偵九卷第60頁至第82頁）、扣案如附表所示之盜
      版光碟、經濟部智慧財產局商標資料檢索及商標註冊證影
      本等資料（見警二卷第24頁至第34頁、第170 頁至第175
      頁；偵三卷第54頁至第114 頁、蒞庭卷第68頁至第70 頁
      ）、搜索扣押筆錄及扣押物品目錄表（見警一卷第65頁至
      第76頁）等可稽，堪認為真實。
（二）被告經常出現於淵升玩具模型店內，而有「在場」之事實
      ，固為被告所不爭執，並有證人邱玉豐於本院審理時證稱
      ：其查訪勤務一般為4 小時，在查訪淵升玩具模型店時，
      被告並非一直在淵升玩具模型店內，而是斷斷續續在場，
      搜索當日被告甲○○與鄭麗香均在現場等語可憑（見本院
      訴字卷第56頁正面）。然被告「在場」，是否可視同被告
      係從事「看店」之類之經營行為，非無深究之必要。關於
      此節，證人邱玉豐於本院審理時，對其前於本院審理94年
      易字第1319號案件時證稱見聞被告「看店」乙節，詳加說
      明而證稱：「（問：在現場是否就代表他正在看店？）如
      果有人進去買的話一定有人在店，不然如何過去427 號3
      樓取片，當時也沒有其他人在。」（見本院訴字卷第56頁
      正、背面）、「（問：你所謂搜索當天被告在看店，被告
      有何具體行動讓你判斷他在看店？）沒有。（問：你說的
      看店意思是何意？）鄭麗香如果要去427 號取光碟，店面
      一定要有人顧。」（見本院訴字卷第57頁背面）等語，可
      見證人邱玉豐係以其先前所觀察到之淵升玩具模型店交易
      情況，通常為顧客確認所欲購買之盜版光碟或卡匣後，鄭
      麗香由淵升玩具模型店後門走到隔壁之427 號3 樓取貨，
      再返回淵升玩具模型店交貨，而鄭麗香取貨時，尚須他人
      負責看店等情，「推論」與鄭麗香同時在場之他人，必然
      亦是負責「看店」之人。然關於證人邱玉豐此一推論是否
      正確，有無相關之事證可資佐證或證實乙節，證人邱玉豐
      於本院審理時證稱：「（問：搜索當天鄭麗香有無去拿盜
      版光碟？）沒有。（問：既然沒有如何判斷甲○○在看店
      ？）當天的情形我們沒有辦法判斷，我們是之前在蒐證的
      時候看到的。（問：鄭麗香去拿光碟，被告甲○○有具體
      的招呼客人嗎？）沒有。（問：你朋友去買盜版光碟，你
      在場，你為何不當場逮捕鄭麗香？）我沒有在場，我是在
      外面，我們只是在蒐證，並沒有在他們交付的現場。（問
      ：你或是你朋友有無看到或聽到鄭麗香要被告甲○○去取
      盜版光碟交付客人，或是鄭麗香要被告甲○○去招呼客人
      ？）沒有。」（見本院訴字卷第58頁正面）、「（問：剛
      剛所述搜索當天有看到被告甲○○在店面，他是在店面那
      個地方？）展示櫃前面，不是櫃台。（問：搜索當天前一
      周查訪期間，被告甲○○她是站在店內哪個地方？）不一
      定。（問：他在店內做什麼？）不知道，我們只是在蒐證
      。」（見本院訴字卷第58頁背面）等語，是證人邱玉豐於
      執行搜索之際，或搜索前蒐證查訪之時，均僅見聞被告出
      現於淵升玩具模型店內，並無見聞被告有「看店」或任何
      與「看店」相關之行為，其於本院審理94年易字第1319號
      案件時陳稱被告有「看店」之行為云云，乃伊個人之推論
      、臆測，並無任何事證，可資佐證。又證人邱玉豐在長達
      一週之蒐證下，從未曾看到被告有將目錄交由顧客點選，
      或於鄭麗香前去取盜版光碟時，在淵升玩具模型店「看店
      」之情形，甚至證人邱玉豐亦未曾見到被告出現於淵升玩
      具模型店之「櫃台」前，由此可證，被告並無公訴人所指
      之「看店」或其他與丙○○、鄭麗香共同為公訴意旨所載
      之犯行。
（三）證人陳文銓固於本院審理94年易字第1319號案件時證稱其
      曾至淵升玩具模型店訪查，見到丙○○、鄭麗香於現場招
      呼小朋友，此外尚有1 中年婦道人家在場等語。然證人陳
      文銓上揭證詞所指之中年婦人究為何人，是否係指被告，
      已非無疑。縱證人陳文銓上揭證詞所指之中年婦人確係被
      告，惟其所見聞者，亦僅有被告出現於淵升玩具模型店，
      而有「在場」之事實，並未見聞被告有公訴意旨所載之犯
      行。再者，證人陳文銓於上揭案件證述其於淵升玩具模型
      店所見之情形係：丙○○、鄭麗香於現場招呼小朋友，另
      有一位中年婦道人家在場等語（見蒞庭卷第42頁），是依
      其證述，縱該中年婦人為被告，被告亦僅有「在場」，顯
      與丙○○、鄭麗香2 人有於現場「招呼小朋友」，有所不
      同，自不能將被告之「在場」，與丙○○、鄭麗香之犯行
      ，相提並論。
（四）公訴意旨雖以：每日14時許，並非學生放學之時，是被告
      於現場之目的，應非等待子女放學，或欲至學校搭載子女
      ，且因被告、鄭麗香同時在場，顯見鄭麗香當時並未如廁
      ，則被告在現場之原因，亦非由於鄭麗香欲上洗手間，故
      暫請甲○○看店，被告辯稱其於搜索當日在場係等待子女
      放學，所辯與事實不符，不足採信云云。惟查：被告有3
      名子女，分別為78年、82年、86年出生，有被告之戶口名
      簿可稽（見本院卷第74頁），被告3 名子女於本案發生時
      （92年）約各為14歲、10歲、6 歲，應分別就讀國中、國
      小、幼稚園，依一般之社會經驗，國中、國小、幼稚園放
      學之時間各不相同，國中生約下午5 、6 時下課，小學生
      約下午4 、5 時下課，幼稚園則約中午12時下課，而各階
      段學生放學後，又有各式補習班、才藝班，是國中、小及
      幼稚園、才藝班、補習班之上課、下課之時間不一，被告
      辯稱：其於搜索當天下午2 時左右，出現於淵升玩具模型
      店，係因其準備接送其就讀幼稚園至才藝班，尚與常情相
      符，非不可採。
（五）公訴意旨又以：高雄縣鳳山市○○○路429 號為丙○○所
      有，登記於被告名下，該址前經破獲盜版光碟2 次，而被
      告居住於該店樓上，又與丙○○為夫妻，應無可能不知丙
      ○○與鄭麗香販賣盜版光碟之事云云。然依一般社會經驗
      ，夫將所有之不動產，登記於妻名下，甚為常見，是丙○
      ○將其所有之建物，登記於被告名下，尚符常情。又依一
      般人之經驗，夫將建物登記於妻之名下，未必即會告訴妻
      該建物之用途，是丙○○將上開建物登記於被告名下，而
      未告知被告該建物之用途，非無可能。即丙○○與被告雖
      係夫妻，但夫妻之一方未向對方如實說明其本身所經營之
      事業，依常情亦非罕見。
（六）再者，本件既無積極事證，足以證明丙○○曾告知被告其
      係以販賣盜版光碟為常業，亦無證據可資證明，被告確有
      知悉丙○○有販賣盜版光碟之事實，自難以其二人間為夫
      妻關係，而推論被告明知丙○○有販賣盜版光碟之情事。
      又縱被告有可能「知悉」丙○○與鄭麗香共同販賣盜版光
      碟，但知悉與參與犯行，係屬二事，尚不能以依常情被告
      不可能不知情為由，進而推論被告已有參與丙○○與鄭麗
      香販賣盜版光碟之犯行。
（七）綜上所述，被告既係居住於淵升玩具模型店樓上，其因日
      常生活出入之必要，每日出門，均有可能經過該店，而經
      過該店之時，或與看店之人（丙○○或鄭麗香）閒聊，或
      在店內四處瀏覽展示櫃，或在店內等待接送子女放學，以
      致有所停留，而有單純「在場」之事實，與一般生活經驗
      無違，尚不能遽認被告有與丙○○、鄭麗香共同為公訴意
      旨所載之犯行云云。此外，復查無其他證據足使本院形成
      被告有上揭公訴意旨所指犯行之確信，揆諸首揭法條及判
      例意旨，自難遽以廢止前著作權法第94條第1 項之意圖營
      利而以移轉所有權之方法散布重製物而侵害他人之著作權
      為常業罪（指盜版卡匣部分）、廢止前著作權法第94條第
      1 項之意圖營利而以移轉所有權之方法散布光碟重製物而
      侵害他人之著作權為常業罪（指盜版光碟部分）、修正前
      商標法第63條之販賣仿冒商品罪及刑法第216 條、第220
      條第2 項、第210 條之行使偽造準私文書等罪相繩。
五、綜上所述，本件不能證明被告犯罪，依法應為被告無罪之判
    決。
據上論斷，應依刑事訴訟法第301條第1項，判決如主文。
本案經檢察官乙○○到庭執行職務。
中    華    民    國    98    年    1    月     22    日
                  刑事第十九庭  審判長法  官  林水城
                                      法  官  李昆南
                                      法  官  施盈志
以上正本證明與原本無異。
如不服本判決應於收受送達後10日內向本院提出上訴書狀，並應
敘述具體理由；如未敘述上訴理由者，應於上訴期間屆滿後20日
內向本院補提理由書（均須按他造當事人之人數附繕本）「切勿
逕送上級法院」。
中    華    民    國    98    年    1     月    22    日
                                      書記官  林雅婷


司法院資訊處製作；財團法人民間司法改革基金會備份。
